ACORDAO-COMPLETO-2397220

ACÓRDÃO 7090/2020 ATA 21/2020 - PRIMEIRA CÂMARA

VISTOS, relatados e discutidos estes autos de tomada de contas especial instaurada pelo Fundo Nacional de Desenvolvimento da Educação - FNDE, em desfavor de Dioni Alves da Silva, ex-Prefeito Municipal de Ribamar Fiquene/MA, gestão 2009-2012, em face da omissão na prestação de contas dos recursos repassados ao município ao abrigo do Programa Dinheiro Direto na Escola (PDDE) e do Programa de Alimentação Escolar (PNAE) , ambos do exercício 2011, cujo prazo final para a apresentação da prestação de contas expirou em 30/4/2013. 
ACORDAM os Ministros do Tribunal de Contas da União, reunidos em sessão dessa Primeira Câmara, com fundamento nos arts. 1º, inciso I, 16, inciso III, alíneas "a" e "c", da Lei 8.443/1992 c/c os arts. 19 e 23, inciso III, da mesma Lei, e com arts. 1º, inciso I, 209, incisos II e III, 210 e 214, inciso III, do Regimento Interno, em:
9.1. julgar irregulares as contas de Dioni Alves da Silva (CPF XXX.436.453-XX) , ex-prefeito do Município de Ribamar Fiquene - MA, na gestão 2009/2012, condenando-o ao pagamento das quantias a seguir especificadas, atualizadas monetariamente e acrescidas dos juros de mora, calculados a partir das datas discriminadas até a efetiva quitação do débito, fixando-lhe o prazo de 15 (quinze) dias para que comprove, perante o Tribunal, o recolhimento da referida quantia aos cofres do Fundo Nacional de Desenvolvimento da Educação - FNDE, nos termos do art. 23, inciso III, alínea "a", da citada Lei c/c o art. 214, inciso III, alínea "a", do Regimento Interno:
                      TRIBUNAL DE CONTAS DA UNIÃO	TC Processo 018.503/2018-7
	Data
	Valor R$

	30/12/2010
	4.380,90

	28/06/2011
	342,00

	28/06/2011
	7.000,00

	28/06/2011
	101,50

	28/06/2011
	339,90

	06/07/2011
	2.309,10

	06/07/2011
	246,50

	06/07/2011
	1.570,50

	06/07/2011
	1.648,20

	06/07/2011
	2.023,50

	07/07/2011
	3.296,40

	07/07/2011
	3.141,00

	07/07/2011
	4.047,00

	07/07/2011
	493,00

	07/07/2011
	4.639,20

	07/07/2011
	4.618,20

	07/07/2011
	679,80

	07/07/2011
	684,00

	07/07/2011
	12.000,00

	07/07/2011
	203,00

	21/11/2011
	841,00

	21/11/2011
	1.682,00

	21/11/2011
	2.542,90

	21/11/2011
	5.085,80

	17/03/2011
	1.308,00

	17/03/2011
	9.522,00

	04/04/2011
	2.202,00

	04/04/2011
	1.308,00

	04/04/2011
	9.522,00

	04/04/2011
	2.202,00

	04/05/2011
	9.522,00

	05/05/2011
	2.202,00

	05/05/2011
	1.308,00

	04/10/2011
	1.308,00

	04/10/2011
	9.522,00

	04/10/2011
	1.308,00

	04/10/2011
	9.522,00

	04/10/2011
	2.202,00

	04/10/2011
	2.202,00

	22/11/2011
	1.308,00

	22/11/2011
	9.522,00

	22/11/2011
	2.202,00

	02/12/2011
	9.522,00

	02/12/2011
	2.202,00

	02/12/2011
	1.308,00

	12/12/2011
	2.202,00

	12/12/2011
	9.522,00

	12/12/2011
	1.308,00

	12/12/2011
	2.202,00

	12/12/2011
	9.522,00

	12/12/2011
	1.308,00

	12/12/2011
	2.202,00

	12/12/2011
	1.308,00

	12/12/2011
	9.522,00

9.2. aplicar ao Sr. Dioni Alves da Silva a multa prevista no art. 57 da Lei nº 8.443/1992, no valor de R$ 30.000,00 (trinta mil reais) , concedendo-lhe prazo de quinze dias, a contar da notificação,  para que comprove, perante o Tribunal (art. 214, inciso III, alínea "a", do Regimento Interno) , o recolhimento da dívida aos cofres do Tesouro Nacional, atualizada monetariamente desde a data do acórdão até a do efetivo recolhimento, se for paga após o vencimento, na forma da legislação em vigor;
9.3. autorizar, desde logo, a cobrança judicial da dívida, nos termos do art. 28, inciso II, da multicitada Lei nº 8.443/1992, caso não atendidas a notificação;
9.4. encaminhar cópia deste Acórdão ao Sr. Dioni Alves da Silva, ao Fundo Nacional de Desenvolvimento da Educação - FNDE e à Procuradoria da República no Maranhão.

Tomada de contas especial instaurada pelo Fundo Nacional de Desenvolvimento da Educação  FNDE em face da omissão na prestação de contas dos recursos repassados ao município ao abrigo do Programa Dinheiro Direto na Escola (PDDE) e do Programa de Alimentação Escolar (PNAE), ambos do exercício 2011, cujo prazo final para a apresentação da prestação de contas expirou em 30/4/2013.

Primeira Câmara

Prefeitura Municipal de Ribamar Fiquene/MA.

3. Responsável: Dioni Alves da Silva (CPF XXX.436.453-XX).

13.1. Ministros presentes: Walton Alencar Rodrigues (Presidente), Benjamin Zymler e Bruno Dantas.
13.2. Ministro-Substituto convocado: Marcos Bemquerer Costa.
13.3. Ministros-Substitutos presentes: Augusto Sherman Cavalcanti (Relator) e Weder de Oliveira.

ACORDAO-COMPLETO-2527587

Acórdão 7874/2022 - Primeira Câmara

ACORDAO-COMPLETO-2419693

Acórdão 14035/2020 - Primeira Câmara

AUGUSTO SHERMAN

Adoto como relatório a instrução lançada aos autos pela SecexTCE (peça 29) :
	"INTRODUÇÃO
1.	Versam os autos acerca de tomada de contas especial instaurada pelo Fundo Nacional de Desenvolvimento da Educação - FNDE, em desfavor do Sr. Dioni Alves da Silva, ex-Prefeito Municipal de Ribamar Fiquene/MA, gestão 2009-2012, em face da omissão na prestação de contas quanto aos recursos repassados ao município em virtude do Programa Dinheiro Direto na Escola (PDDE) e do Programa de Alimentação Escolar (PNAE) , ambos do exercício 2011, cujo prazo final para a apresentação da prestação de contas expirou em 30/4/2013 (peça 3, p. 59) .
HISTÓRICO
2.	O presente processo foi objeto de instrução preliminar (peça 7) , a qual concluiu pela necessidade de realização da citação do Sr. Dioni Alves da Silva. A mencionada proposta de encaminhamento contou com a anuência do Diretor e do Secretário desta unidade (peças 8 e 9) , tendo sido a citação autorizada por delegação de competência do Relator deste feito, Ministro-Substituto Augusto Sherman Cavalcanti.
3.	A aludida citação foi levada a cabo por meio do Ofício 0893/2018-TCU/Secex-TCE (peça 10) , de 31/7/2018, tendo como endereço de destino o domicílio do responsável que consta da base de dados da Receita Federal (peça 24) . Tendo em vista que não houve a ciência do destinatário no citado endereço, tendo o AR retornado com o motivo 'não procurado', foram realizadas novas pesquisas de endereço nos Sistemas Corporativos do TCU e na internet, sendo identificados outros endereços para o responsável (peça 13) e enviados os Ofícios 0437/2019-TCU/Secex-TCE (peça 14) , 0438/2019-TCU/Secex-TCE (peça 15) , 0439/2019-TCU/Secex-TCE (peça 16) e 0440/2019-TCU/Secex-TCE (peça 17) , sendo que 3 (três) dos quais foram recebidos, conforme atestam os AR respectivos (peças 19, 20 e 21) e como demonstram os dados da tabela a seguir:
	Comunicação: Ofício 0437/2019-TCU/Secex-TCE (peça 14) .
Data da Expedição: 4/2/2019.
Data da Ciência: 19/2/2019 (peça 19) .
Nome Recebedor: Rosinelma dos Santos (RG 93802798-0) .
Observação: Ofício enviado para o endereço da empresa Vale do Sol Extração e Serviços, da qual o responsável consta como Sócio Administrador na base de dados do CNPJ (peça 24) . Cabe ressaltar que nos autos do TC Processo 027.095/2018-5, em que o Sr. Dioni Alves da Silva também figura no polo passivo da TCE, consta peça de defesa na qual se aponta como endereço do responsável justamente o para onde foi enviado o AR de peça 19 (peça 28, p.1, dos presentes autos) 
Fim do prazo para a defesa: 6/3/2019.
	
	Comunicação: Ofício 0438/2019-TCU/Secex-TCE (peça 15) .
Data da Expedição: 4/2/2019.
Observação: Devido ao Remetente, consta da AR (peça 22) no campo 'Motivos de Devolução' a informação 'Não existe o número'.
	
	Comunicação: Ofício 0439/2019-TCU/Secex-TCE (peça 16) .
Data da Expedição: 4/2/2019.
Data da Ciência: 19/2/2019 (peça 20) .
Nome Recebedor: Romário Sousa Costa (CPF XXX.925.783-XX) .
Observação: Ofício enviado para o endereço da empresa Império Empreendimentos, da qual o responsável consta como Sócio Administrador na base de dados do CNPJ (peça 24) .
Fim do prazo para a defesa: 6/3/2019.
	
	Comunicação: Ofício 0440/2019-TCU/Secex-TCE (peça 17) .
Data da Expedição: 4/2/2019.
Data da Ciência: 21/2/2019 (peça 21) .
Nome Recebedor: Michelli Aquino dos Santos (CPF XXX.507.033-XX) .
Observação: O ofício foi enviado para o endereço do responsável que consta da base de dados do Renach (peça 24) , qual seja: número 35 da Rua Hermes da Fonseca, Imperatriz, MA. Conforme base de dados da Receita Federal (peça 25) , a recebedora reside ao número 33 do mesmo logradouro, o que afasta a presunção de que o AR foi entregue no endereço correto, haja vista a suspeita que essa situação revela de que a comunicação fora entregue na residência de 'número 33' e não de 'número 35', não se configurando válido, portanto, o aviso de recebimento, para efeito de citação.
	
4.	Por oportuno, cabe ressaltar que o responsável foi citado em função da omissão na prestação de contas dos recursos recebidos à conta do PDDE/2011 e PNAE/2011, conforme detalhado a seguir (peça 7, p. 5-7) :
 	a) realizar a citação do Sr. Dioni Alves da Silva (CPF XXX.436.453-XX) , ex-prefeito municipal de Ribamar Fiquene/MA (gestão 2009-2012) , uma vez que, em face da omissão na prestação de contas, o mesmo não logrou demonstrar a boa e regular aplicação dos recursos federais recebidos à conta do PDDE/2011 e do PNAE/2011, com fundamento nos arts. 10, § 1º, e 12, inciso II, da Lei 8.443/1992, c/c o art. 202, inciso II, §1º, do Regimento Interno do TCU, para que, no prazo de quinze dias, a contar do recebimento do ofício citatório, apresente alegações de defesa quanto à ocorrência abaixo indicada, em razão da conduta especificada, e/ou recolha, aos cofres do FNDE, as importâncias indicadas, atualizadas monetariamente a partir das respectivas datas até o efetivo recolhimento, abatendo-se, na oportunidade, as quantias eventualmente ressarcidas, na forma da legislação em vigor:
				      
                      TRIBUNAL DE CONTAS DA UNIÃO	TC Processo 018.503/2018-7
	Data
	Valor

	30/12/2010
	4.380,90

	28/06/2011
	342,00

	28/06/2011
	7.000,00

	28/06/2011
	101,50

	28/06/2011
	339,90

	06/07/2011
	2.309,10

	06/07/2011
	246,50

	06/07/2011
	1.570,50

	06/07/2011
	1.648,20

	06/07/2011
	2.023,50

	07/07/2011
	3.296,40

	07/07/2011
	3.141,00

	07/07/2011
	4.047,00

	07/07/2011
	493,00

	07/07/2011
	4.639,20

	07/07/2011
	4.618,20

	07/07/2011
	679,80

	07/07/2011
	684,00

	07/07/2011
	12.000,00

	07/07/2011
	203,00

	21/11/2011
	841,00

	21/11/2011
	1.682,00

	21/11/2011
	2.542,90

	21/11/2011
	5.085,80

	17/03/2011
	1.308,00

	17/03/2011
	9.522,00

	04/04/2011
	2.202,00

	04/04/2011
	1.308,00

	04/04/2011
	9.522,00

	04/04/2011
	2.202,00

	04/05/2011
	9.522,00

	05/05/2011
	2.202,00

	05/05/2011
	1.308,00

	04/10/2011
	1.308,00

	04/10/2011
	9.522,00

	04/10/2011
	1.308,00

	04/10/2011
	9.522,00

	04/10/2011
	2.202,00

	04/10/2011
	2.202,00

	22/11/2011
	1.308,00

	22/11/2011
	9.522,00

	22/11/2011
	2.202,00

	02/12/2011
	9.522,00

	02/12/2011
	2.202,00

	02/12/2011
	1.308,00

	12/12/2011
	2.202,00

	12/12/2011
	9.522,00

	12/12/2011
	1.308,00

	12/12/2011
	2.202,00

	12/12/2011
	9.522,00

	12/12/2011
	1.308,00

	12/12/2011
	2.202,00

	12/12/2011
	1.308,00

	12/12/2011
	9.522,00

	Valor atualizado do débito (sem juros) em 26/7/2018: R$ 293.820,41  (peça 6) 
Irregularidade: não comprovação da boa e regular aplicação dos recursos federais repassados ao município de Ribamar Fiquene/MA, em face da omissão no dever de prestar contas dos valores transferidos, no âmbito do PDDE/2011 e do PNAE/2011;
Responsável: Sr. Dioni Alves da Silva (CPF XXX.436.453-XX) , ex-prefeito municipal de Ribamar Fiquene/MA (gestão 2009-2012) ;
Conduta: em face da omissão na prestação de contas, cujo prazo encerrou-se em 30/4/2013, o mesmo não logrou demonstrar a boa e regular aplicação dos recursos federais recebidos à conta do PDDE/2011 e do PNAE/2011;
Dispositivos violados: art. 37, caput, c/c o art. 70, parágrafo único, da Constituição da República Federativa do Brasil; art. 93, do Decreto-lei 200/1967; art. 66, do Decreto 93.872/1986; art. 34, §§ 11 e 13, da Resolução/CD/FNDE n. 38/2009 e art. 20, caput e § 8º da Resolução CD/FNDE n. 17, de 19/4/2011
Evidências: Informação 163/2015-SEOPC/Copra/CGCap/Difin/FNDE, de 26/1/2018, 1694/2017-SEOPC/Copra/CGCap/Difin/FNDE, de 1º/8/2017 e Relatório de TCE 73/2018-Direc/COTCE/ CGCap/Difin-FNDE/MEC, de 2/4/2018;
5.	Entretanto, em que pese a citação ter sido efetuada em forma válida, conforme atestam as peças 14, 16, 19 e 20 dos autos, esgotou-se o prazo concedido ao responsável sem que fossem apresentadas as suas alegações de defesa, e tampouco foi recolhido o débito que lhe foi imputado. Por esse motivo, restou caracterizada a sua revelia, para todos os efeitos, dando-se prosseguimento ao presente processo, nos termos dispostos no art. 12, § 3º, da Lei 8.443/19921992 c/c o art. 202, § 8º, do RI/TCU.
EXAME TÉCNICO
Da Validade das Notificações:
6.	Preliminarmente, cumpre tecer breves considerações sobre a forma como são realizadas as comunicações processuais no TCU. A esse respeito, destacam-se o art. 179, do Regimento Interno do TCU (Resolução 155, de 4/12/2002) e o art. 4º, inciso III, § 1º, da Resolução TCU 170, de 30 de junho de 2004, in verbis:
Art. 179. A citação, a audiência ou a notificação, bem como a comunicação de diligência, farse-ão:
I - mediante ciência da parte, efetivada por servidor designado, por meio eletrônico, fac-símile, telegrama ou qualquer outra forma, desde que fique confirmada inequivocamente a entrega da comunicação ao destinatário;
II - mediante carta registrada, com aviso de recebimento que comprove a entrega no endereço do destinatário;
III - por edital publicado no Diário Oficial da União, quando o seu destinatário não for localizado
 (...) 
Art. 3º As comunicações serão dirigidas ao responsável, ou ao interessado, ou ao dirigente de órgão ou entidade, ou ao representante legal ou ao procurador constituído nos autos, com poderes expressos no mandato para esse fim, por meio de:
I - correio eletrônico, fac-símile ou telegrama;
II - servidor designado;
III - carta registrada, com aviso de recebimento;
IV - edital publicado no Diário Oficial da União, quando o seu destinatário não for localizado, nas hipóteses em que seja necessário o exercício de defesa.
Art. 4º. Consideram-se entregues as comunicações:
I - efetivadas conforme disposto nos incisos I e II do artigo anterior, mediante confirmação da ciência do destinatário;
II - realizadas na forma prevista no inciso III do artigo anterior, com o retorno do aviso de recebimento, entregue comprovadamente no endereço do destinatário;
III - na data de publicação do edital no Diário Oficial da União, quando realizadas na forma prevista no inciso IV do artigo anterior.
§ 1º O endereço do destinatário deverá ser previamente confirmado mediante consulta aos sistemas disponíveis ao Tribunal ou a outros meios de informação, a qual deverá ser juntada ao respectivo processo.
 (...) 
7.	Bem se vê, portanto, que a validade da citação via postal não depende de que o aviso de recebimento seja assinado pelo próprio destinatário da comunicação, o que dispensa, no caso em tela, a entrega do AR em 'mãos próprias'. A exigência da norma é no sentido de o Tribunal verificar se a correspondência foi entregue no endereço correto, residindo aqui a necessidade de certeza inequívoca.
8.	Não é outra a orientação da jurisprudência do TCU, conforme se verifica dos julgados a seguir transcritos:
São válidas as comunicações processuais entregues, mediante carta registrada, no endereço correto do responsável, não havendo necessidade de que o recebimento seja feito por ele próprio (Acórdão 3648/2013-TCU-Segunda Câmara, Relator Ministro José Jorge) ;
É prescindível a entrega pessoal das comunicações pelo TCU, razão pela qual não há necessidade de que o aviso de recebimento seja assinado pelo próprio destinatário. Entregandose a correspondência no endereço correto do destinatário, presume-se o recebimento da citação. (Acórdão 1019/2008-TCU-Plenário, Relator Ministro Benjamin Zymler) ;
As comunicações do TCU, inclusive as citações, deverão ser realizadas mediante Aviso de Recebimento - AR, via Empresa Brasileira de Correios e Telégrafos, bastando para sua validade que se demonstre que a correspondência foi entregue no endereço correto. (Acórdão 1526/2007-TCU-Plenário, Relator Ministro Aroldo Cedraz) .
9.	A validade do critério de comunicação processual do TCU foi referendada pelo Supremo Tribunal Federal, nos termos do julgamento do MS-AgR 25.816/DF, por meio do qual se afirmou a desnecessidade da ciência pessoal do interessado, entendendo-se suficiente a comprovação da entrega do 'AR' no endereço do destinatário:
EMENTA: AGRAVO REGIMENTAL. MANDADO DE SEGURANÇA. DESNECESSIDADE DE INTIMAÇÃO PESSOAL DAS DECISÕES DO TRIBUNAL DE CONTAS DA UNIÃO. ART. 179 DO REGIMENTO INTERNO DO TCU. INTIMAÇÃO DO ATO IMPUGNADO POR CARTA REGISTRADA, INICIADO O PRAZO DO ART. 18 DA LEI nº 1.533/51 DA DATA CONSTANTE DO AVISO DE RECEBIMENTO. DECADÊNCIA RECONHECIDA. AGRAVO IMPROVIDO.
O envio de carta registrada com aviso de recebimento está expressamente enumerado entre os meios de comunicação de que dispõe o Tribunal de Contas da União para proceder às suas intimações.
O inciso II do art. 179 do Regimento Interno do TCU é claro ao exigir apenas a comprovação da entrega no endereço do destinatário, bastando o aviso de recebimento simples. 
10.	No caso vertente, a citação do responsável se deu em endereços provenientes de pesquisa realizada pelo TCU na base de dados dos sistemas corporativos do TCU e da Receita Federal (peça 24) . As entregas dos ofícios de citação nesses endereços restaram inequivocamente comprovadas (peças 19 e 20) .
Da Prescrição da Pretensão Punitiva:
11.	Vale ressaltar que a pretensão punitiva, conforme Acórdão 1441/2016-TCU-Plenário, Relator Ministro Benjamin Zymler, que uniformizou a jurisprudência acerca dessa questão, subordinase ao prazo geral de prescrição indicado no art. 205, do Código Civil, que é de dez anos, contado da data de ocorrência da irregularidade sancionada, nos termos do art. 189, do Código Civil, sendo este prazo interrompido pelo ato que ordenar a citação, a audiência ou a oitiva do responsável.
12.	No caso em exame, não ocorreu a prescrição em relação ao responsável Sr. Dioni Alves da Silva, uma vez que as irregularidades sancionadas ocorreram em 1/5/2013 (dia posterior ao encerramento do prazo para prestação de contas) , e o ato de ordenação da citação ocorreu em 30/7/2018 (peça 9) . Então, para a totalidade dos recursos repassados à municipalidade no âmbito do PDDE e do PNAE, no exercício de 2011, não ocorreu a prescrição da pretensão punitiva, fato este que deverá ser levado em consideração pelo Relator deste feito no cálculo da dosimetria da multa.
Da Caracterização da Revelia:
13.	Por oportuno, salienta-se que, nos processos do TCU, a revelia não leva à presunção de que seriam verdadeiras todas as imputações levantadas contra os responsáveis, diferentemente do que ocorre no processo civil, em que a revelia do réu opera a presunção da verdade dos fatos narrados pelo autor. Dessa forma, a avaliação da responsabilidade do agente não pode prescindir da prova existente no processo ou para ele carreada.
14.	Ao não apresentar sua defesa, o responsável deixou de produzir prova da regular aplicação dos recursos sob sua responsabilidade, em afronta às normas que impõem aos gestores de recursos públicos a obrigação legal de, sempre que demandados pelos órgãos de controle, apresentar os documentos que demonstrem a correta utilização das verbas públicas, a exemplo do contido no art. 93, do DecretoLei 200/1967: 'Quem quer que utilize dinheiros públicos terá de justificar seu bom e regular emprego na conformidade das leis, regulamentos e normas emanadas das autoridades administrativas competentes.'
15.	Mesmo as alegações de defesa não sendo apresentadas, considerando o princípio da verdade real que rege esta Corte, procurou-se buscar, em manifestações do responsável na fase interna desta TCE, se havia algum argumento que pudesse ser aproveitado a seu favor.
16.	No entanto, o responsável não se manifestou na fase interna, não havendo, assim, nenhum argumento que possa vir a ser analisado e posteriormente servir para afastar as irregularidades apontadas.
17.	Em se tratando de processo em que a parte interessada não se manifestou acerca das irregularidades imputadas, não há elementos para que se possa efetivamente aferir e reconhecer a ocorrência de boa-fé na conduta do responsável, podendo este Tribunal, desde logo, proferir o julgamento de mérito pela irregularidade das contas, conforme os termos dos §§ 2º e 6º do art. 202 do Regimento Interno do TCU (Acórdão 2064/2011-TCU-Primeira Câmara, Relator Ministro Ubiratan Aguiar; Acórdão 6182/2011-TCU-Primeira Câmara, Relator Ministro Weber de Oliveira; Acórdão 4072/2010-TCU-Primeira Câmara, Relator Ministro Valmir Campelo; Acórdão 1189/2009-TCU-Primeira Câmara, Relator Ministro Marcos Bemquerer; e Acórdão 731/2008-TCU-Plenário, Relator Ministro Aroldo Cedraz) .
18.	Dessa forma, o responsável Sr. Dioni Alves da Silva deve ser considerado revel, para todos os efeitos, dando-se prosseguimento ao processo, nos termos do art. 12, § 3º, da Lei 8.443/19921992 c/c o art. 202, § 8º, do RI/TCU, devendo esta Corte julgar as suas contas irregulares, condenando-o a ressarcir os débitos apurados neste processo.
19.	Em consulta aos sistemas corporativos do instaurador (SIGPC) , verifica-se que o responsável também não apresentou novos documentos junto ao instaurador e continua inadimplente (peça 26) .
Outros Aspectos Processuais Importantes:
20.	Por seu turno, salienta-se que está clara a competência deste Tribunal para julgar este processo, pois se trata de recursos federais repassados pelo FNDE à conta do PDDE/2011 e do PNAE/2011 sob a responsabilidade do Sr. Dioni Alves da Silva. Outrossim, não restou caracterizada nenhuma nulidade processual oriunda da inobservância de formalidades que acarretassem prejuízo processual ao responsável ou ao interesse público (art. 171 do RI/TCU) . Também foram atendidos os pressupostos de constituição e desenvolvimento válido e regular desta tomada de contas especial (art. 71, inciso II, da Constituição Federal, art. 8°, caput, da Lei 8.443/1992, art. 84 do Decreto-Lei 200/1967 e art. 5°, caput, parágrafo único e incisos I a IV, da IN/TCU 71/2012, modificada pela IN/TCU 76/2016) .
21.	Por outro lado, verifica-se que não houve o transcurso de mais de dez anos desde os fatos geradores da dívida sem que tenha havido a notificação do responsável pela autoridade administrativa federal competente (art. 6º, inciso II, c/c art. 19, da IN/TCU 71/2012, modificada pela IN/TCU 76/2016) , uma vez que o prazo final para a apresentação de prestação de contas ocorreu em 30/4/2013 (peça 3, p. 59) e as válidas notificações do responsável, Sr. Dioni Alves da Silva, acerca da omissão no dever legal de prestar constas, ocorreram, para o PDDE/2011, por meio do ofício que consta da peça 3, pp. 17-18, recebido em 22/11/2017 (AR de peça 3, p. 20) e, para o PNAE/2011, por meio de Edital de Notificação (peça 3, p. 34) , no DOU de 21/6/2017.
22.	Também se verifica que o valor atualizado do débito apurado sem juros, em 1/1/2017, é igual a R$ 278.178,65, portanto superior à quantia de R$ 100.000,00, na forma estabelecida conforme os arts. 6º, inciso I, e 19, da IN/TCU 71/2012, modificada pela IN/TCU 76/2016.
23.	Por oportuno, cabe ressaltar que houve a devida formulação da imputação das irregularidades ao responsável, como também a descrição das mesmas no expediente de citação, com base na individualização das suas condutas comissivas, como já foi detalhado no item 4 desta instrução. Cumpre destacar que não há que se falar em corresponsabilidade no caso em tela, visto que, apesar do prazo para prestação de contas do PDDE/2011 e do PNAE/2011 ter se encerrado em 30/04/2013 (peça 3, p. 59) durante a gestão do Sr. Israel Ribeiro de Vasconcelos, ex-prefeito Municipal de Rurópolis/PA (gestão 2013-2016) , este tomou as medidas legais de resguardo ao Erário, conforme demonstrado no Sistema de Gestão de Prestação de Contas - SiGPC (peça 3; p. 39) .
24.	Ressalta-se que foi viabilizado o exercício do contraditório em sua dimensão substancial, pois se realizou a citação do responsável por meio dos Ofícios 0437/2019-TCU/Secex-TCE (peça 14) e 0439/2019-TCU/Secex-TCE (peça 16) , os quais foram recebidos em 19/2/2019, em endereços do responsável que constam das bases de dados do CNPJ (peça 24) , conforme atestam os AR respectivos (peças 19 e 20) , atendendo ao art. 5º, inciso LV, da Constituição Federal c/c o art. 12, incisos I e II da Lei 8.443/1992.
CONCLUSÃO
25.	Como se verificou na seção 'EXAME TÉCNICO' anterior, restou evidenciada a competência do TCU para julgar o presente processo, pois se trata de recursos federais que foram repassados pelo FNDE à conta do PDDE/2011 e do PNAE/2011 sob a responsabilidade do Sr. Dioni Alves da Silva.
26.	Além disso, restaram demonstrados: (i) a viabilidade do exercício do contraditório em sua dimensão substancial e a regularidade na abertura do contraditório e o exercício da ampla defesa (art. 5º, inciso LV, da Constituição Federal c/c o art. 12, incisos I e II da Lei 8.443/1992) ; (ii) a suficiência dos elementos probatórios indispensáveis à formação do juízo quanto à ocorrência do dano ao erário ocasionado por atos ilícitos e a vinculação destes com as condutas do responsável arrolado no polo passivo deste processo (art. 5º, caput, parágrafo único e incisos I, II e IV, da IN TCU 71/2012) ; e (iii) a ausência de nulidades processuais oriundas da inobservância de formalidades que acarretem prejuízo processual ao responsável ou ao interesse público (art. 171 do RI/TCU) . Portanto, estão presentes todos os pressupostos necessários para a formação do juízo de mérito das presentes contas.
27.	Como restou caracterizada a omissão no dever de prestar contas, também se verificou a não comprovação da boa e regular aplicação dos recursos objeto deste processo. Nesse diapasão, cabe ressaltar que é pacífica a jurisprudência deste Tribunal no sentido de que compete ao gestor o ônus de provar a aplicação regular dos recursos que lhe foram confiados (Acórdão 974/2018-TCU-Plenário (Relator: Bruno Dantas) , 511/2018 - Plenário (Relator: Aroldo Cedraz) , 3875/2018 -Primeira Câmara (Relator: Vital Do Rêgo) , 1983/2018  - Primeira Câmara (Relator: Bruno Dantas) , 1294/2018 - Primeira Câmara (Relator: Bruno Dantas) , 3200/2018 - Segunda Câmara (Relator: Aroldo Cedraz) , 2512/2018 - Segunda Câmara (Relator: Aroldo Cedraz) , 2384/2018 - Segunda Câmara (Relator: José Múcio Monteiro) , 2014/2018 - Segunda Câmara (Relator: Aroldo Cedraz) , 901/2018 - Segunda Câmara (Relator: José Múcio Monteiro) , entre outros) .
28.	Em se tratando de processo em que a parte interessada não se manifestou acerca das irregularidades imputadas, não há elementos para que se possa efetivamente aferir e reconhecer a ocorrência de boa-fé na conduta dos responsáveis, podendo este Tribunal, desde logo, proferir o julgamento de mérito pela irregularidade das contas, conforme nos termos dos §§ 2º e 6º do art. 202 do Regimento Interno do TCU. (Acórdão 2064/2011-TCU-Primeira Câmara (relator: Ubiratan Aguiar) , 6.182/2011-TCU-1a Câmara (relator: Weber de Oliveira) , 4.072/2010-TCU-1a Câmara (Relator: Valmir Campelo) , 1.189/2009-TCU-1a Câmara (Relator: Marcos Bemquerer) , 731/2008-TCU-Plenário (Relator: Aroldo Cedraz) .
29.	Dessa forma, o responsável deve ser considerado revel, nos termos do art. 12, §3º, da Lei 8.443/1992, devendo as contas serem julgadas irregulares, condenando-o ao débito apurado e aplicando-lhe a multa prevista no art. 57/58 da Lei 8.443/1992.
PROPOSTA DE ENCAMINHAMENTO
30.	Em face de todo o exposto, submetem-se os autos à consideração superior, propondo:
	a) Considerar revel o responsável Sr. Dioni Alves da Silva (CPF XXX.436.453-XX) , ex-Prefeito Municipal de Ribamar Fiquene/MA, na gestão 2009-2012, para todos os efeitos, dando-se prosseguimento a este processo relativo aos recursos do PDDE/2011 e PNAE/2011, nos termos dispostos no art. 12, § 3º, da Lei 8.443/1992 c/c o art. 202, § 8º, do RI/TCU;
	b) Em face da impossibilidade de reconhecer a boa-fé objetiva do Sr. Dioni Alves da Silva, com base art. 202, § 6º, do RI/TCU, julgar irregulares, desde logo, as suas contas, com fulcro nos arts. 1º, inciso I, 16, inciso III, alíneas 'a' e 'c', 19, caput, e 23, inciso III, da Lei 8.443/1992 c/c com os arts. 1º, inciso I, 209, incisos II e III, 210 e 214, inciso III, do RI/TCU, em função das irregularidades, condutas, evidências e dispositivos violados mencionados no item 4 desta instrução;
	c) Condenar o responsável Sr. Dioni Alves da Silva ao pagamento das quantias abaixo especificadas, com a fixação do prazo de quinze dias, a contar do recebimento da notificação, para comprovar, perante o Tribunal (art. 214, inciso III, alínea 'a', do Regimento Interno) , o recolhimento das dívidas aos cofres do FNDE, atualizadas monetariamente e acrescidas dos juros de mora, calculados a partir das datas indicadas, até a data do efetivo recolhimento, na forma prevista na legislação em vigor:
	Data
	Valor

	30/12/2010
	4.380,90

	28/06/2011
	342,00

	28/06/2011
	7.000,00

	28/06/2011
	101,50

	28/06/2011
	339,90

	06/07/2011
	2.309,10

	06/07/2011
	246,50

	06/07/2011
	1.570,50

	06/07/2011
	1.648,20

	06/07/2011
	2.023,50

	07/07/2011
	3.296,40

	07/07/2011
	3.141,00

	07/07/2011
	4.047,00

	07/07/2011
	493,00

	07/07/2011
	4.639,20

	07/07/2011
	4.618,20

	07/07/2011
	679,80

	07/07/2011
	684,00

	07/07/2011
	12.000,00

	07/07/2011
	203,00

	21/11/2011
	841,00

	21/11/2011
	1.682,00

	21/11/2011
	2.542,90

	21/11/2011
	5.085,80

	17/03/2011
	1.308,00

	17/03/2011
	9.522,00

	04/04/2011
	2.202,00

	04/04/2011
	1.308,00

	04/04/2011
	9.522,00

	04/04/2011
	2.202,00

	04/05/2011
	9.522,00

	05/05/2011
	2.202,00

	05/05/2011
	1.308,00

	04/10/2011
	1.308,00

	04/10/2011
	9.522,00

	04/10/2011
	1.308,00

	04/10/2011
	9.522,00

	04/10/2011
	2.202,00

	04/10/2011
	2.202,00

	22/11/2011
	1.308,00

	22/11/2011
	9.522,00

	22/11/2011
	2.202,00

	02/12/2011
	9.522,00

	02/12/2011
	2.202,00

	02/12/2011
	1.308,00

	12/12/2011
	2.202,00

	12/12/2011
	9.522,00

	12/12/2011
	1.308,00

	12/12/2011
	2.202,00

	12/12/2011
	9.522,00

	12/12/2011
	1.308,00

	12/12/2011
	2.202,00

	12/12/2011
	1.308,00

	12/12/2011
	9.522,00

	Valor atualizado do débito em 7/12/2019: R$ 347.573,74  (peça 27) 
	d) Aplicar ao responsável Sr. Dioni Alves da Silva a multa prevista no artigo 57 da Lei 8.443/1992, na dosimetria a ser definida pelo Exmo. Relator deste feito, fixando-lhe o prazo de 15 (quinze) dias, a contar da notificação, para que comprove, perante o Tribunal (artigo 214, inciso III, alínea 'a', do Regimento Interno) , o recolhimento da dívida ao Tesouro Nacional, atualizada monetariamente desde a data em que for proferido o Acórdão condenatório até a do efetivo recolhimento, se for paga após o vencimento, na forma da legislação em vigor;
	e) Autorizar, desde logo, a cobrança judicial das dívidas, com fundamento no art. 28, inciso II, da Lei 8.443/1992, caso não atendida a notificação;
	f) Autorizar, antecipadamente, caso requerido, o pagamento da dívida decorrente em até 36 (trinta e seis) parcelas mensais e consecutivas, nos termos do art. 26 da Lei 8.443/1992, c/c o art. 217 do Regimento Interno do TCU, fixando-se o vencimento da primeira parcela em 15 (quinze) dias, a contar do recebimento da notificação, e o das demais a cada 30 (trinta) dias, devendo incidir sobre cada uma os encargos devidos, na forma prevista na legislação em vigor, alertando para o fato de que a falta de comprovação do recolhimento de qualquer parcela importará o vencimento antecipado do saldo devedor, nos termos do art. 217, § 2º, do Regimento Interno do TCU;
	g) Encaminhar cópia do Acordão que vier a ser prolatado por este Tribunal, acompanhado do Relatório e do Voto que o fundamentarem:
	g.1) Ao Sr. Dioni Alves da Silva;
	g.2) Ao FNDE; e
	g3) Ao Procurador-Chefe da Procuradoria da República no Maranhão, nos termos do § 3º do art. 16 da Lei 8.443/1992 c/c o § 7º do art. 209 do Regimento Interno do TCU, para adoção das medidas cabíveis, informando que a presente deliberação, acompanhada do Relatório e do Voto que a fundamenta, está disponível para a consulta no endereço www.tcu.gov.br/acordaos, além de esclarecer que, caso requerido, o TCU poderá fornecer sem custos as correspondentes cópias impressas.".
2.	O Secretário da Secex-TCE concordou com as análises e propostas contidas a instrução (peça 31) .
3.	O representante do MP/TCU manifestou-se nos seguintes termos (peça 32) :
"Trata-se de tomada de contas especial instaurada pelo Fundo Nacional de Desenvolvimento da Educação - FNDE, em desfavor do sr. Dioni Alves da Silva, ex-prefeito de Ribamar Fiquene/MA, gestão 2009-2012, em face da omissão na prestação de contas quanto aos recursos repassados ao município em virtude do Programa Dinheiro Direto na Escola (PDDE) e do Programa de Alimentação Escolar (PNAE) , ambos do exercício 2011, cujo prazo final para a apresentação da prestação de contas expirou em 30/4/2013 (peça 3, p. 59) .
Após minuciosa instrução, a Secretaria de Controle Externo de Tomada de Contas Especial, em pareceres uniformes (peças 29/31) conclui que o responsável deve ser considerado revel, nos termos do art. 12, §3º, da Lei 8.443/1992, suas contas serem julgadas irregulares, com condenação pelo débito apurado e imputação da multa prevista no art. 57/58 da Lei 8.443/1992, conforme proposta transcrita abaixo:
 (...) 
Em face do que restou apurado nos autos, manifesta-se o Ministério Público de Contas de acordo com a proposta oferecida pela unidade técnica.".
	É o relatório.

não há.

Procurador Júlio Marcelo de Oliveira.

TOMADA DE CONTAS ESPECIAL. AUSÊNCIA DE COMPROVAÇÃO DA REGULAR E INTEGRAL APLICAÇÃO DOS RECURSOS REPASSADOS. CITAÇÃO DO GESTOR MUNICIPAL RESPONSÁVEL. REVELIA. CONTAS IRREGULARES. IMPUTAÇÃO DE DÉBITO E APLICAÇÃO DE MULTA.

TOMADA DE CONTAS ESPECIAL (TCE)

Tratam os autos de tomada de contas especial instaurada pelo Fundo Nacional de Desenvolvimento da Educação - FNDE, em desfavor de Dioni Alves da Silva, ex-Prefeito Municipal de Ribamar Fiquene/MA, gestão 2009-2012, em face da omissão na prestação de contas dos recursos repassados ao município ao abrigo do Programa Dinheiro Direto na Escola (PDDE) e do Programa de Alimentação Escolar (PNAE) , ambos do exercício 2011, cujo prazo final para a apresentação da prestação de contas expirou em 30/4/2013. 
2. As respectivas prestações de contas não foram apresentadas no prazo regulamentar, o que motivou a instauração desta TCE pelo montante total repassado ao abrigo dos dois programas. 
3. Já nesta Corte, e apesar de regularmente citado (§§ 3º e 4º da instrução, peça 29) , o responsável não se manifestou (§ 5º da instrução, peça 29) .
4. Uma vez que os recursos foram integralmente geridos na gestão do responsável, que o ex-Prefeito teve condições de prestar as contas (atinentes ao exercício de 2011) durante o seu mandato (gestão 2009-2012) , que não foram apresentadas as prestações de contas, que inexistem nos autos qualquer documentação referente à aplicação dos recursos, e que a conduta do responsável não permite concluir tenha ele agido em boa fé, concordo com a proposta apresentada pela unidade técnica, corroborada pelo Ministério Público, no sentido do julgamento da presente TCE pela irregularidade, com imputação de débito equivalente ao total repassado, corrigido na forma da lei e acrescido dos encargos legais, e com aplicação da sanção prevista no art. 57 da Lei 8.443/92 (§§ 25 a 29 da instrução, peça 29) .
	Assim, concordando com as propostas uniformes apresentadas pela unidade técnica, acolhidas pelo MP/TCU, manifesto-me por que o Tribunal aprove o acórdão que ora submeto à deliberação deste Colegiado.
TCU, Sala das Sessões Ministro Luciano Brandão Alves de Souza, em 30 de junho de 2020.
AUGUSTO SHERMAN CAVALCANTI 
Relator